臺灣高等法院刑事判決
109年度交上訴字第113號
上  訴  人  臺灣士林地方檢察署檢察官
上  訴  人  
即  被  告  謝宏國



上列上訴人等因被告過失致死案件，不服臺灣士林地方法院108
年度交易字第100號，中華民國109年5月26日第一審判決（起訴
案號：臺灣士林地方檢察署108年度偵字第3709號），提起上訴
，本院判決如下：
    主  文
原判決撤銷。
謝宏國犯無照駕車過失致死罪，處有期徒刑陸月，如易科罰金，
以新臺幣壹仟元折算壹日。
    犯罪事實
一、謝宏國明知其普通小型車駕駛執照已因酒駕逕註而屬無駕駛
    執照之狀態下，仍於民國108年1月16日晚間某時，駕駛其弟
    謝宏偉所使用之車牌號碼000-0000號計程車，並沿新北市淡
    水區民權路往新北市竹圍方向行駛，嗣於當日晚間10時47分
    許，其駕車行經該路86號前之交岔路口（該路口為三岔路口
    ）時，欲左轉至對面之加油站，原應注意汽車行駛時，應注
    意車前狀況，並隨時採取必要之安全措施，且應注意汽車行
    駛至交岔路口時，轉彎車應讓直行車先行，而當時雖為夜間
    有雨、道路濕潤，但有照明光線，道路亦無任何缺陷與障礙
    ，視距良好，並無不能注意之情事，詎其竟疏未注意車前狀
    況，未禮讓對向直行車先行通過即貿然左轉，適有林琮政亦
    疏未注意車前狀況，騎乘車牌號碼000-0000號普通重型機車
    自對向直行而來，因而不及閃避，該機車之前車頭遂撞及謝
    宏國所駕計程車之右側車身，致林琮政人車倒地，經送醫急
    救後，仍於翌日凌晨零時47分許不治死亡。謝宏國於肇事後
    立即報案，對於未發覺之犯罪，主動向前往處理之員警告知
    其係駕車肇事者，進而接受裁判。　
二、案經林琮政之父林進寬訴由新北市政府警察局淡水分局報請
    臺灣士林地方檢察署檢察官偵查起訴。
    理  由
壹、證據能力方面
一、按被告以外之人於審判外之言詞或書面陳述，除法律有規定
    者外，不得作為證據，刑事訴訟法第159條第1項固定有明文
    ；惟被告以外之人於審判外之陳述，雖不符同法第159條之1
    至第159條之4之規定，而經當事人於審判程序同意作為證據
    ，法院審酌該言詞陳述或書面陳述作成時之情況，認為適當
    者，亦得為證據，同法第159條之5第1項亦定有明文。經查
    ，本件判決所引用之被告以外之人於審判外之陳述，固均屬
    傳聞證據，惟上訴人即被告謝宏國就前揭審判外陳述均表示
    同意具有證據能力（本院卷第67、68頁）；而檢察官亦表示
    上開證據均有證據能力（同上開卷頁）。本院審酌上開證據
    資料製作時之情況，尚查無違法不當及證明力明顯過低之瑕
    疵，亦認為以之作為證據應屬適當，爰逕依刑事訴訟法第15
    9條之5第1項規定，認前揭證據資料均例外有證據能力。
二、本判決所引用之非供述證據，並無證據證明係公務員違背法
    定程序所取得，亦無顯有不可信之情況，且經本院於審理期
    日為合法調查，該等證據自得作為本案裁判之資料。
貳、實體方面
一、認定犯罪事實所憑證據及理由　　
  ㈠上開犯罪事實，業據被告於本院審理時均坦承不諱（本院卷
    第66至68頁），復有以下事證可資佐證補強：
　⒈被告於上開時地駕駛計程車與被害人林琮政所騎機車發生上
    揭車禍，被害人因而不治死亡之事實，業據告訴人林進寬於
    警詢、偵訊時證述明確（相字卷第6至8、52、53頁），核與
    證人即到場處理之員警韓尚緯於原審審理時所證相符（原審
    卷二第289至297頁），並有新北市政府警察局淡水分局淡水
    交通分隊交通事故談話紀錄表、淡水馬偕紀念醫院診斷證明
    書、道路交通事故現場圖、道路交通事故調查報告表㈠、㈡、
    現場採證照片、交通事故肇事人自首情形紀錄表、臺灣士林
    地方檢察署相驗筆錄、相驗屍體證明書、檢驗報告書、相驗
    照片、相驗報告、淡水分局轄內林琮政車禍死亡案件現場勘
    查報告、現場勘察照片、行車紀錄器擷取畫面、原審於108
    年10月4日準備程序時當庭勘驗被告所駕計程車行車紀錄器
    錄影光碟之勘驗筆錄暨勘驗擷圖等件在卷可稽（相字卷第5
    、9、12至33、37、51、59、60至70、73至85、88頁，偵字
    卷第21至26、29至57頁、原審卷二第54至55、59至65頁）。
    是上開事實，首堪認定。　
　⒉按汽車行駛時，駕駛人應注意車前狀況及兩車並行之間隔，
    並隨時採取必要之安全措施；汽車行駛至交岔路口，轉彎車
    應讓直行車先行，道路交通安全規則第94條第3項前段、第1
    02條第1項第7款分別定有明文。被告既曾考領有普通小型車
    之駕駛執照，對於上開交通規則自無不知之理。本件經原審
    勘驗被告所駕計程車行車紀錄器錄影光碟之結果，略認：於
    畫面時間22：46：30至22：46：33，被告車輛行經事故路口
    停止線後開始左轉。22：46：34至22：46：35，被告車輛甫
    進入對向第一車道，對向車道1輛公車經過，公車後方不明
    距離處有數對向車之車頭燈光暈，被告持續左轉無停滯。22
    ：46：36至22：46：37，公車通過，其後方光暈中，最左側
    之車燈（即被害人之機車）與其餘光暈分離，對向車道之車
    輛持續接近事故路口，被告持續左轉行經第一車道至第二、
    三車道間，車體與對向車道尚未呈90度。22：46：38至22：
    46：39，被告持續左轉，被害人機車持續接近，雙方車輛發
    生碰撞。碰撞時被告車頭即將進入加油站入口，車體尚在第
    三車道，與對向車道尚未呈90度等情，有原審勘驗筆錄及勘
    驗擷圖在卷可按（原審卷二第54至55、59至65頁）。顯見被
    告當時欲左轉至對向加油站，於通過停止線、開始左轉至本
    件事故發生，過程連貫而無停止，且於被告左轉之初進入對
    向第一車道之際，已可見對向車道確實有數輛車向路口行駛
    而來，然被告仍持續左轉無停滯，對向車輛亦持續接近路口
    ，最後被告與被害人車輛發生碰撞；而依前揭卷附道路交通
    事故調查報告表㈠所載，當時雖為夜間有雨，然有照明光線
    ，道路無任何缺陷與障礙，視距良好，號誌正常，且於被告
    進入第一車道之際，已可見對向確實有數車輛接近路口，故
    客觀上被告於轉彎前，已可注意對向包含被害人在內之直行
    車輛，而無不能注意之情形，被告倘能依規定注意及此，當
    可避免本件車禍之發生。然被告卻疏未注意確認對向來車動
    態並禮讓直行車輛，即未停等讓被害人所騎乘之直行車輛先
    行，旋貿然左轉，致被害人閃避不及而發生碰撞，足認被告
    確有違反前揭道路交通安全規則之過失，且其過失行為致使
    被害人死亡，被告之過失行為與被害人之死亡結果間，亦具
    有相當因果關係至明。此外，本件交通事故經送新北市政府
    車輛行車事故鑑定會鑑定結果，同認被告有左轉彎車未讓直
    行車先行之肇事原因，此有新北市政府交通事件裁決所109
    年2月4日新北裁鑑字第1095103372號函所附新北市政府車輛
    行車事故鑑定會新北車鑑字第0000000號鑑定意見書在卷可
    憑（原審卷二第191至194頁），亦可供參考。
　⒊再者，本件被害人所騎機車為直行車輛，被告所駕計程車既
    為轉彎車輛，雖應讓被害人車輛先行，但依上揭道路交通安
    全規則，被害人於行駛時仍應注意車前狀況，並隨時採取必
    要之安全措施。然綜合前揭原審勘驗結果、道路交通事故調
    查報告表㈠所載及案發現場之車損照片所示，可知被告車輛
    自開始左轉至發生本件車禍為止，至少約有6秒左右之時間
    ，且被告車輛左轉時係持續無停滯，並於車頭即將轉彎進入
    加油站入口，車體已行駛至第三車道時，始遭被害人所騎機
    車撞及右側車身，顯見雙方車禍發生前，被告車輛早已明顯
    為相當路幅之左轉彎行駛，且持續左轉中，而依當時之天候
    及視距，對向來車並無不能注意之情形，則被害人騎車自對
    向直行前來，應無不能注意上揭車前狀況之理，然其容係疏
    未注意被告車輛持續左轉之動態，猶直行前來，始會撞及持
    續左轉中之被告車輛，是被害人就本件車禍之發生亦有上開
    未注意車前狀況之疏失，此經上開鑑定意見書同認在案，可
    資為參。惟被害人雖有上開疏失，但被告既有本案過失行為
    ，致生被害人死亡之結果，自不因此而阻免其過失致死犯行
    之成立。　
  ㈡綜上所述，足徵確有上開犯罪事實，被告任意性自白核與事
    實相符，自堪採信。是以本件事證已臻明確，被告犯行應堪
    認定。
二、論罪之說明
  ㈠比較新舊法部分：
　　按行為後法律有變更者，適用行為時之法律，但行為後之法
    律有利於行為人者，適用最有利於行為人之法律，刑法第2 
    條第1項定有明文。查本件被告行為後，刑法第276條業於10
    8年5月29日修正公布，並於同年月31日施行。修正前刑法第
    276條原規定：「因過失致人於死者，處2年以下有期徒刑、
    拘役或2千元以下罰金。從事業務之人，因業務上之過失，
    犯前項之罪者，處5年以下有期徒刑或拘役，得併科3千元以
    下罰金」；修正後則刪除第2項有關業務過失致死罪之部分
    ，並規定：「因過失致人於死者，處5年以下有期徒刑、拘
    役或50萬元以下罰金」。是就過失致死罪之規定，刑法修正
    後已將法定刑提高至有期徒刑5年，且罰金刑亦提高至新臺
    幣50萬元，經比較新舊法結果，修正後規定對被告並未較為
    有利，依刑法第2條第1項前段規定，自應適用修正前刑法第
    276條第1項之規定。
　㈡被告之罪名：
　⒈被告原領有普通小型車駕駛執照，但於行為時已因酒駕逕註
    而屬無照駕駛，此有公路監理電子閘門資料在卷可查（偵字
    卷第115頁），並為被告所是認。故被告無駕駛執照駕車，
    因而過失致被害人死亡，核其所為，係犯道路交通管理處罰
    條例第86條第1項、修正前刑法第276條第1項之無照駕車過
    失致死罪。
  ⒉公訴意旨雖認被告所為係犯修正前刑法第276條第2項之業務
    過失致死罪（按：起訴書原認被告係犯修正前刑法第276條
    第1項之過失致死罪，但經檢察官於原審準備程序時當庭變
    更起訴法條為上開業務過失致死罪，見原審審交易卷第31頁
    ）；且檢察官上訴意旨亦指摘原判決認被告係犯（無照駕車
    ）過失致死罪有所違誤云云。但查：
　　⑴公訴意旨雖以被告於108年1月16日之交通事故談話紀錄表
      上載被告職業為計程車（偵字卷第13頁），故認被告涉犯
      修正前刑法第276條第2項之業務過失致死罪云云。然被告
      否認其以駕駛計程車為業，且辯稱其係從事房地產，並非
      駕駛計程車為業，上開計程車為其弟所使用，嗣因其弟中
      風，其偶駕駛該車載送復健器材及幫忙驗車等語。又證人
      即本案到場處理之員警韓尚緯於原審審理時證稱：案發現
      場我沒有問被告的工作及職業，基本上我們回去做筆錄時
      才會確認被告是否以開計程車為業，而被告到警局時表示
      他從商，上開計程車是他弟弟所有。前揭交通事故談話紀
      錄表是當下在現場製作，通常我只會去看那個職業，不會
      去問，該表格職業欄記載「計程車」是我寫的，但沒有問
      過被告等語（原審卷二第289至296頁），可知該交通事故
      談話紀錄表所載為員警於事故現場未經詢問被告，僅以被
      告所駕駛之車輛為計程車而單方面填載，尚不足憑以認定
      被告即係以駕駛計程車為業；且證人即被告之弟謝宏偉於
      原審審理時亦證稱：上開計程車為我於106年12月8日中風
      以前營業所用，被告從事房屋仲介。我中風後會請被告駕
      駛該車載輔具或載我去醫院等語（原審卷二第275至288 
      頁），核與被告所辯大致相符，並有今春交通事業有限公
      司108年11月1日刑事陳報狀暨所附之費用明細、計程車租
      車契約書（上載承租人為證人謝宏偉）可資佐參（原審卷
      二第157至165頁），足見被告所辯並非全然無據，自難遽
      認被告係以駕駛計程車為業。
　　⑵檢察官上訴意旨雖又指稱：被告於案發時駕駛上開計程車
      發生車禍，當時車輛上擺有營業登記證，車頂上放有營業
      車燈，故承辦員警始會開立「計程車駕駛人未向警察機關
      辦理職業登記，領取職業登記證即行執業」，業經證人韓
      尚緯於原審證述屬實，而被告雖辯稱其係從事房屋仲介，
      但卻無法提出就職證明、薪資證明、報稅紀錄，並於原審
      審理時坦承近年來均無收入，且證人謝宏偉於106年12月
      即已中風，無法駕駛計程車為業，但卻遲未將上開計程車
      返還車行，卻將該車交由被告保管，亦顯與常情不符，此
      外被告復未能提出其於案發當晚駕車運送輪椅修繕之單據
      ，且被告自身亦有自小客車，又何需保管上開計程車作為
      搭載證人謝宏偉及運送輔具之工具，堪認被告所辯不足採
      信，其應係駕駛上開計程車營運為業云云。惟查，證人韓
      尚緯於原審審理時固證稱：案發當時上開計程車有擺營業
      登記證，車頂放著營業車燈等語；但於同次庭期亦證稱：
      「（問：你是否指該營業的燈亮著？）不一定是亮著」等
      語（原審卷二第293頁），可見上開計程車之營業車燈是
      否點亮，尚屬不明；而該計程車上雖擺有營業登記證，然
      被告之弟即證人謝宏偉本係計程車司機，且前以駕駛該計
      程車為業，則車內擺有營業登記證亦無可厚非，至多亦僅
      能證明證人謝宏偉於中風後仍將該營業證置於車內之事實
      ，尚難執此即逕認被告確有駕駛上開計程車營業。是證人
      韓尚緯前開所證，仍不得執為不利被告之認定。至檢察官
      上訴意旨復提出上揭其餘多項質疑，惟檢察官負責國家刑
      罰權追訴，負擔證明被告犯罪事實之責任，倘其所提出之
      證據，不足以為積極證明，或其指出證明之方法，無法說
      服法院形成不利被告之心證，縱使卷證尚有疑點，惟法官
      基於公平法院之原則，僅立於客觀、公正之地位而為審判
      ，並無取代檢察官而窮盡能事調查證據之義務，仍無從遽
      以認定。本件被告於案發當時固有駕駛上開計程車之事實
      ，但就何以無法認定其確係以駕駛該計程車為業一節，業
      經本院說明如前，俱有上揭事證可資覆按，是檢察官倘認
      被告確有以駕駛計程車為業之事實，自應再提出積極證據
      以資證明。然檢察官僅提出上揭多項質疑，並未再舉證以
      實其說，則縱令本案或存有疑點，甚或被告所辯非可採信
      ，仍難率為不利被告之認定。
　　⑶準此，被告所為與業務過失致死罪尚屬有間，公訴意旨認
      被告係犯該項罪名，容有誤會。檢察官執此上訴，亦非可
      採。惟因起訴之基本社會事實同一，且亦經本院告知被告
      涉犯之罪名包含上揭無照駕車過失致死罪（本院卷第65頁
      ），並予被告表示意見之機會，已無礙被告之防禦權，本
      院自得依法變更起訴法條。
　㈢刑之加重：　
　　被告無駕駛執照駕車，因而致人死亡，應依道路交通管理處
    罰條例第86條第1項規定，加重其刑。
　㈣刑之減輕：
　　被告於案發後立即報案，對於未被發覺之犯罪，主動向處理
    事故之員警承認其係駕車肇事者，進而接受裁判，此有道路
    交通事故肇事人自首情形紀錄表在卷可稽（偵字卷第113頁
    ），是被告核已自首，酌依刑法第62條前段規定，減輕其刑
    。　　
　㈤刑之加減的順序：
　　被告所犯本件犯行，有上開加重其刑及自首減輕其刑規定之
    適用，爰依刑法第71條第1項規定，先加而減之。　　
三、撤銷改判之理由
  ㈠原審經詳細調查後，以被告犯罪事證明確，予以論罪科刑，
    固非無見。惟查，被告於本院審理時已能坦承犯行，表達知
    錯之意，且業與被害人之父母林進寬、蔡秋英達成和解並已
    有部分實際賠償，此除經被告陳明在卷外，並有和解書、本
    院向告訴人林進寬電詢無訛之公務電話查詢紀錄表在卷為憑
    （本院卷第71至73頁），堪認被告犯後終能正視己非，並盡
    力彌補其所造成之損害。是以本件量刑基礎已有變更，原審
    未及審酌，容有未合。
　㈡至檢察官上訴意旨復以原審量刑過輕，而請求從重量刑云云
    。惟按量刑係法院就繫屬個案犯罪之整體評價，為事實審法
    院得依職權自由裁量之事項，故量刑判斷當否之準據，應就
    判決之整體觀察為綜合考量，不可摭拾其中片段，遽予評斷
    ，苟已以行為人之責任為基礎，並斟酌刑法第57條各款所列
    情狀，在法定刑度內，酌量科刑，無偏執一端，致明顯失出
    失入情形，即不得任意指摘為違法（最高法院108年度台上
    字第2294號判決意旨參照）。本院審酌原審就被告之犯罪情
    節及科刑部分之量刑基礎，已於原判決理由欄內具體說明（
    見原判決第7頁第13至23行），顯已斟酌刑法第57條各款事
    由而為刑之量定，係以行為人責任為基礎，兼顧對被告有利
    與不利之科刑資料，既未逾越法定範圍，亦無違背公平正義
    之精神，客觀上不生量刑畸輕或有所失出之裁量權濫用，核
    與罪刑相當原則無悖，自不得再任意指摘或摭拾其中之片段
    而指稱原判決量刑有所不當或違法。縱仍與檢察官主觀上之
    期待有所落差，仍難遽指原審量刑有何違誤。
　㈢準此，檢察官上訴意旨所指各節雖非可採而俱無理由，已如
    前述，但被告上訴指摘原審量刑過重，請求從輕量刑，則有
    理由，故原判決仍屬無可維持，自應由本院將原判決撤銷，
    另為適法判決。　　
四、科刑之說明
    本院以行為人之責任為基礎，審酌被告駕車本應善盡注意義
    務，且其明知無駕駛執照，竟仍駕駛上開計程車，而於左轉
    彎時未注意車前狀況且未禮讓直行車先行，因此肇生本件車
    禍，其違反注意義務之程度非輕，且造成被害人不治死亡，
    被害人家屬亦因此承受喪失親人之苦痛，其所生損害當屬非
    輕，是其所為自應受有相當程度之刑事非難；另考量被告於
    本院審理時已能坦承犯行，並與被害人父母達成和解並已有
    部分實際賠償，足見其終能正視己非，且尚知盡力彌補其所
    造成之損害，而其所為固有不該，但被害人就本件車禍之發
    生，亦有未注意車前狀況之肇事疏失，兼衡被告素行紀錄（
    前有偽造文書案件經判處罪刑之紀錄，但本案不構成累犯）
    及自陳學歷為高中畢業、從事房地產、現無收入、離婚並有
    3名成年子女，目前自己獨居之生活狀況等一切情狀（見原
    審卷二卷第310頁），酌情量處如主文欄第2項所示之刑，並
    諭知如易科罰金之折算標準。
五、緩刑與否之說明
　　按受2年以下有期徒刑、拘役或罰金之宣告，而有下列情形
    之一，認以暫不執行為適當者，得宣告2年以上5年以下之緩
    刑：一、未曾因故意犯罪受有期徒刑以上刑之宣告者。二、
    前因故意犯罪受有期徒刑以上刑之宣告，執行完畢或赦免後
    ，5年以內未曾因故意犯罪受有期徒刑以上刑之宣告者，刑
    法第74條第1項定有明文。本件被告於本案所為雖屬過失犯
    罪，但其前已因偽造文書案件，經原審法院以108年度審簡
    字第226號判決判處應執行有期徒刑5月確定，現尚在易服社
    會勞動而未執行完畢，有本院被告前案紀錄表在卷可按。是
    其前已因故意犯罪受有期徒刑以上刑之宣告，且該宣告之刑
    尚在執行中，則其所犯本罪即無刑法第74條第1項所列2款緩
    刑規定之適用餘地，自無從為緩刑之宣告，併此敘明。
參、被告經合法傳喚，無正當理由未於審理期日到庭，有其個人
    戶籍資料查詢結果、本院在監在押全國紀錄表及送達證書等
    件在卷足憑，爰依刑事訴訟法第371條之規定，不待其陳述
    逕行判決。
據上論斷，應依刑事訴訟法第371條、第369條第1項前段、第364
條、第299條第1項前段、第300條，道路交通管理處罰條例第86
條第1項，刑法第2條第1項前段、修正前刑法第276條第1項、刑
法第62條前段、第41條第1項前段，刑法施行法第1條之1第1項、
第2項前段，判決如主文。
本案經檢察官王碩志提起公訴，檢察官馬凱蕙及被告提起上訴，
由檢察官李豫雙到庭執行職務。
中　　華　　民　　國　　109 　年　　9 　　月　　8 　　日
　　　　　　　　　刑事第十五庭  審判長法　官  劉興浪
　　　　　　　　　　　　　　　　　    法　官  古瑞君
　　　　　　　　　　　　　　　　　    法　官  陳信旗
以上正本證明與原本無異。
被告不得上訴。
檢察官如不服本判決，應於收受送達後20日內向本院提出上訴書
狀，其未敘述上訴之理由者並得於提起上訴後20日內向本院補提
理由書（均須按他造當事人之人數附繕本）「切勿逕送上級法院
」。
                                      書記官  董佳貞
中　　華　　民　　國　　109 　年　　9 　　月　　8 　　日
附錄本案論罪科刑法條全文：
道路交通管理處罰條例第86條
    汽車駕駛人，無駕駛執照駕車、酒醉駕車、吸食毒品或迷幻
    藥駕車、行駛人行道或行經行人穿越道不依規定讓行人優先
    通行，因而致人受傷或死亡，依法應負刑事責任者，加重其
    刑至二分之一。
　　汽車駕駛人，在快車道依規定駕車行駛，因行人或慢車不依
    規定，擅自進入快車道，而致人受傷或死亡，依法應負刑事
    責任者，減輕其刑。
修正前刑法第276條
    因過失致人於死者，處二年以下有期徒刑、拘役或二千元以
    下罰金。
　　從事業務之人，因業務上之過失犯前項之罪者，處五年以下
    有期徒刑或拘役，得併科三千元以下罰金。